【裁判字號】    99,訴,165
【裁判日期】    990817
【裁判案由】    瀆職
【裁判全文】
臺灣臺北地方法院刑事判決               99年度訴字第165號
公  訴  人  臺灣臺北地方法院檢察署檢察官
被      告  甲○○
選任辯護人  顏火炎律師
上列被告因瀆職案件，經檢察官提起公訴（九十八年度偵字第二
五八一五號），本院判決如下：
    主  文
甲○○無罪。
    理  由
一、公訴意旨略以：被告甲○○於民國九十六年間，為臺北市政
    府警察局南港分局警員，係依法令服務於國家警政機關而具
    有法定職務權限之公務員；詎其明知丁○○、洪素芳、鄧佐
    偉等人（上開三人所為妨害自由犯行，業經本院以九十八年
    度訴字第一二三七號判決各判處有期徒刑三月）係受不特定
    債權人委託追討債權，有經營暴力討債之嫌，竟與彼等基於
    共同妨害自由之犯意聯絡，於九十六年十二月十九日三時五
    十分許，與丁○○一同前往位於臺北市中山區○○○路四一
    三號二樓浪漫一生西餐廳內，由被告在該餐廳大門靠窗位置
    用餐把風，並等候丁○○與丙○○（所為妨害自由犯行，業
    經本院以九十八年度訴字第一二三七號判決判處有期徒刑五
    月）至上開餐廳會合，將同在餐廳內與洪素芳、鄧佐偉談判
    委託討債報酬計算方式之乙○○（原名楊宗憲）加以限制行
    動自由，嗣並強押至丙○○小弟所駕駛之自用小客車內，前
    往丁○○經營位於臺北市中山區○○○路○段四六號二樓之
    永豐國際法律事務所，剝奪乙○○之行動自由後方離去；因
    認被告涉犯刑法第三百零二條第一項剝奪行動自由罪嫌云云
    。
二、按犯罪事實應依證據認定之，無證據不得認定犯罪事實，又
    不能證明被告犯罪或其行為不罰者，應諭知無罪之判決，刑
    事訴訟法第一百五十四條第二項、第三百零一條第一項分別
    定有明文。次按認定不利於被告之事實，須依積極證據，茍
    積極之證據本身存有瑕疵而不足為不利於被告事實之認定，
    即應為有利於被告之認定，更不必有何有利之證據，而此用
    以證明犯罪事實之證據，猶須於通常一般人均不至於有所懷
    疑，堪予確信其已臻真實者，始得據以為有罪之認定，倘其
    證明尚未達到此一程度，而有合理性之懷疑存在，致使無從
    為有罪之確信時，即應為無罪之判決，此有最高法院八十二
    年度臺上字第一六三號判決、七十六年臺上字第四九八六號
    、三十年上字第八一六號等判例意旨可資參照。
三、公訴人認被告涉犯上開妨害自由罪嫌，係以被告所為確有於
    九十六年十二月十九日凌晨應丁○○之邀至浪漫一生西餐廳
    吃宵夜之自白，證人丁○○、丙○○之供述，臺北市政府警
    察局九十八年五月二十六日北市警人字第０九八三二二五九
    四００號函、電話通聯紀錄等，為其論據。訊據被告甲○○
    固不否認於九十六年十二月十九日凌晨應證人丁○○之邀至
    浪漫一生西餐廳吃宵夜，惟堅詞否認有何妨害自由犯行，辯
    稱：伊雖有至浪漫一生西餐廳用餐，惟並未進入餐廳包廂與
    被害人有所接觸，對於包廂內發生何種爭執與衝突亦不知情
    ，根本未參與任何犯罪構成要件，實不能以伊坐在西餐廳靠
    近窗戶位置用餐，即謂伊有所謂把風之行為，且浪漫一生西
    餐廳係屬二十四小時營業之公共場所，在該餐廳出入之不特
    定客人甚多，非私人住宅，亦不可能把風；依據證人丁○○
    於檢察官訊問時所為：其係因乙○○恐嚇洪素芳等人，欲請
    求伊協助報案等語，均未提及邀請伊共同參與妨害自由犯行
    ，是被告與證人丙○○、丁○○等人亦無妨害自由犯行之犯
    意聯絡；又伊於九十六年十二月十九日當日係休假中，至浪
    漫一生西餐廳時未著警察制服，亦未配槍，更未對外表明警
    察身分，自無公訴人所指假借職務上機會犯罪之可能；綜上
    ，公訴意旨所指訴之內容實缺乏證據，僅以推測方法即論斷
    伊為參與妨害自由之共同正犯，自無可採，請求為無罪判決
    之諭知等語。
四、經查：
(一)按被告以外之人於審判外之言詞或書面陳述，除法律有規定
    者外，不得作為證據，刑事訴訟法第一百五十九條第一項定
    有明文；復按被告以外之人於偵查中向檢察官所為之陳述，
    除顯有不可信之情況者外，得為證據，同法第一百五十九條
    之一第二項亦有規定；另按被告以外之人於審判外之陳述，
    雖不符前四條之規定，而經當事人於審判程序同意作為證據
    ，法院審酌該言詞陳述或書面陳述作成時之情況，認為適當
    者，亦得為證據；當事人、代理人或辯護人於法院調查證據
    時，知有第一百五十九條第一項不得為證據之情形，而未於
    言詞辯論終結前聲明異議者，視為有前項之同意；同法第一
    百五十九條之五規定甚明。本案據以認定事實之證據，除證
    人丁○○於偵查中向檢察官所為之陳述，業經具結且無顯不
    可信之情形存在，依刑事訴訟法第一百五十九條之一第二項
    規定，自具備證據能力；其餘之傳聞證據，因被告、公訴人
    、選任辯護人均同意具備證據能力；本院審酌該等言詞陳述
    或書面陳述作成之情況，相關陳述人均未曾主張非出於任意
    性或不正取供，足信作成時之情況，應無違法或不當情事，
    因而認為適當，依刑事訴訟法第一百五十九條之五規定，該
    等言詞陳述或書面陳述，均具備證據能力而均得作為證據，
    合先敘明。
(二)查案外人洪素芳、鄧佐偉因與證人乙○○針對之前委託處理
    債務之報酬計算方式認知不同，洪素芳、鄧佐偉即央請證人
    丁○○、丙○○出面解決，於九十六年十二月十九日凌晨三
    時許，洪素芳、鄧佐偉出面邀約乙○○至位於臺北市中山區
    ○○○路四一三號二樓浪漫一生西餐廳見面協商，丁○○另
    邀約其他人前往助勢處理；於同日四時許，丙○○及其他數
    名真實姓名、年籍不詳之成年男子即在浪漫一生西餐廳之包
    廂內毆打乙○○，嗣後並帶同乙○○搭載一部自用小客車，
    至位於臺北市中山區○○○路○段四六號二樓永豐國際法律
    事務所內，繼續洽談洪素芳、鄧佐偉與乙○○間之金錢糾紛
    ，而剝奪乙○○之行動自由；另於九十六年十二月十九日凌
    晨三、四時許，被告有應丁○○之邀，至浪漫一生西餐廳，
    坐在二樓靠近窗口之位置吃宵夜等情；業據被告所不爭執，
    核與證人乙○○、丙○○、丁○○等人分別於檢察官訊問時
    、本院審理時供述、具結證稱屬實（見九十八年度他字第六
    七０一號卷《下稱他六七０一號卷》第三三頁至第三五頁、
    九十七年度偵字第一九九六四號卷第一三七頁、第一三八頁
    、本院九十九年七月二十七日審判筆錄），自堪信為真實。
    洪素芳、鄧佐偉、丙○○、丁○○等人並因上開犯行，經本
    院九十八年度訴字第一二三七號判決各判處有期徒刑三月（
    洪素芳、鄧佐偉、丁○○）、五月（丙○○），此復有本院
    上開判決一份在卷可稽。另被告自八十四年九月二十九日起
    至九十七年一月三十日止係任職臺北市政府警察局南港分局
    警員，此有臺北市政府警察局九十八年五月二十六日北市警
    人字第０九八三二二五九四００號函一紙附卷可證（見他六
    七０一號卷第二九頁），故被告於九十六年十二月十九日時
    ，確具備警員身分，亦屬當然。
(三)雖被告於九十六年十二月十九日凌晨，乙○○遭到丙○○等
    人於浪漫一生西餐廳毆打時，確係應丁○○之邀而在浪漫一
    生西餐廳用餐，此除為被告所不爭執外，復為證人丁○○於
    本院審理時證述明確。惟丁○○於本院審理時證稱：九十六
    年十二月十九日時洪素芳、鄧佐偉夫妻邀約乙○○至浪漫一
    生西餐廳見面，因為丙○○說洪素芳、鄧佐偉夫妻被恐嚇，
    伊想說被恐嚇就要找警察，伊就想要找認識的警察處理，所
    以想告訴被告這件事，順便提供線索，於是伊就跟被告說有
    事情要跟他講，約他到浪漫一生西餐廳，被告到了浪漫一生
    西餐廳時是坐在餐廳靠窗戶的位置，伊本來要告訴被告有關
    洪素芳、鄧佐偉被恐嚇的事情，但後來伊在浪漫一生西餐廳
    時，丙○○和伊通電話，伊向丙○○表示伊要找警察，但丙○○說這件事情他們自己處理就好，不需要找警察，伊和丙○○有爭執了一下，但伊沒有告訴丙○○有警察在場，後來
    伊決定不要告訴被告這件事情，伊就跟被告說：「我還有事
    ，你吃完東西就先走」，被告有詢問伊究係何事，伊告知：
    「你先走，改天我再跟你講」等語，就請被告先離開，從頭
    到尾除了伊之外，沒有人知道有警察在場等語（見本院九十
    九年七月二十七日審判筆錄）。丙○○於本院審理時證稱：
    當天伊是找丁○○處理乙○○的事情，因為乙○○恐嚇伊之
    朋友洪素芳、鄧佐偉，伊到浪漫一生西餐廳的時候，洪素芳
    、鄧佐偉、丁○○都已經在包廂內，伊是最後一個到場的，
    伊一進包廂就毆打乙○○，伊到達浪漫一生西餐廳時，並沒
    有看見被告，也不知道被告有在場，印象中丁○○有跟伊說
    他想報警，但伊說他們自己處理就好，不要報警等語（見同
    上審判筆錄）。由上開證人證述可知，丁○○一開始雖係因
    洪素芳、鄧佐偉遭人恐嚇，與乙○○相約至浪漫一生西餐廳
    談判協商，始會於九十六年十二月十九日邀約被告至浪漫一
    生西餐廳，惟丁○○邀約被告之時，並未明確告知係為處理
    洪素芳、鄧佐偉夫妻之事，而僅告知有事要跟被告說，迨被
    告到達浪漫一生西餐廳，丁○○又因丙○○向其表示事情自
    己處理就好，不要找警察，而打消請被告幫忙之念頭，而請
    被告先行離去，故自始至終，丁○○並未告知其當日係欲與
    丙○○、洪素芳、鄧佐偉在浪漫一生西餐廳包廂內，與乙○○進行協商，本案亦查無證據證明被告於出發前往浪漫一生
    西餐廳、身處浪漫一生西餐廳用餐、迨至離開浪漫一生西餐
    廳之期間，知悉丁○○等人在浪漫一生西餐廳包廂內與乙○○協商、嗣並強行帶走乙○○之情事，是關於丁○○、丙○○等人，對乙○○所為之傷害、妨害自由犯行，難認被告與
    彼等有何犯意聯絡。況據丁○○於本院審理時證稱：當天其
    實伊是打算要給乙○○一點錢把事情處理掉，沒有預計會跟
    乙○○發生衝突，可能是丙○○有喝了一點酒才會打起來，
    這是臨時發生的衝突等語（見本院九十九年七月二十七日審
    判筆錄第十五頁、第十九頁），則乙○○遭到毆打、妨害自
    由之情事，既非丁○○事前所計畫，更難認由丁○○邀約前
    往浪漫一生西餐廳之被告，於前往浪漫一生西餐廳之前即對
    丁○○、丙○○等人妨害自由犯行有所預見，而本於與丁○○等人共同犯罪之意思前往浪漫一生西餐廳。又自乙○○進
    入浪漫一生西餐廳包廂起，經歷遭丙○○與數名真實姓名、
    年籍不詳之成年男子毆打，迄至其被帶往永豐國際法律事務
    所止，乙○○均未在浪漫一生西餐廳、永豐國際法律事務所
    內見到被告，此業據證人乙○○於本院審理時證稱明確（見
    同上審判筆錄），是亦難認被告就丁○○、丙○○等人對於
    乙○○所為妨害自由之犯行有何行為分擔。
(四)另被告雖坦認於在浪漫一生西餐廳用餐之際，有聽到包廂內
    有叫囂、對罵聲，惟其並未加理會等情，惟浪漫一生西餐廳
    係不特定人得出入之公共場所，被告本不可能掌握所有在餐
    廳內之人之動態，而包廂內係隔離之獨立空間，被告亦無法
    確切知悉包廂內之實際情形，或得知包廂內是否有何犯罪行
    為發生，是於此情況下，被告未加理會，續坐在靠近窗戶之
    位置用餐，此舉與一般人並無不同，尚難以此即認定被告係
    知悉丙○○、丁○○等人於包廂內之作為，而論斷其坐於窗
    口位置用餐，係屬把風之行為。而被告於本院準備程序時供
    稱：當日伊與丁○○見面後，丁○○一會兒接電話，一會兒
    與其他友人走到餐廳樓下去，一會兒說要抽煙，伊感覺丁○○好像很忙等語（見本院卷第十三頁反面、第十四頁），故
    被告在丁○○告知：「我還有事，你吃完東西就先走」等語
    ，復在被告詢問丁○○究係何事，丁○○告知：「你先走，
    改天我再跟你講」等語時，主觀上認知丁○○應有要事在身
    ，且當時有所不便，為免打擾，即先行離去，其所為亦無不
    合常理之處。又丁○○於八十五年假釋期間，其之住所地屬
    於被告之管轄區域，丁○○須向轄區派出所報到，因此與被
    告認識，二人之交情達十餘年等情，業據丁○○於本院審理
    時證述明確；而丁○○自陳其係從事徵信社業務，以丁○○
    與被告之工作性質觀之，彼等之工作時間絕非僅以白天為限
    ，應時常有在夜間值勤、工作之機會，故雖丁○○邀約被告
    見面之時間係於凌晨三時至五時間，然二人既屬舊識，又非
    僅於白天工作之人，是被告應允丁○○吃宵夜之邀約而於深
    夜外出，難認違背常情；公訴人主張二人相約時間係在一般
    人之睡眠時間，故被告定知悉有特殊之事由，而對當日丁○○等人之犯行知之甚詳，尚難成立。另一般民眾面臨刑事糾
    紛時，因不諳法律或偵查單位辦理案件之流程，先行私下請
    教認識之偵查機關人員相關事宜，所在多有，是丁○○邀約
    熟識之警員即被告欲向其請教、討論洪素芳、鄧佐偉遭人恐
    嚇之事，尚屬合理之思維，縱認被告於案發當時係任職於臺
    北市政府警察局南港分局，乙○○當時之住所地臺北縣中和
    市、洪素芳、鄧佐偉二人之住所地臺北市內湖區、浪漫一生
    西餐廳所在地臺北市中山區，均非被告之轄區，亦難認丁○○所證稱：其邀約被告係為告知有關洪素芳、鄧佐偉遭人恐
    嚇之事等語，與經驗法則有違；公訴人主張丁○○上開所為
    證詞顯違常情，足見其有刻意迴護被告之情形，不得以丁○○所為證述為被告有利之認定，亦無足採。另丁○○所使用
    之0000000000號行動電話門號，與被告所使用之
    0000000000號行動電話門號，於九十六年十二月
    十九日三時五十分許起至同日五時四十五分許止，有多通通
    話紀錄，此有卷附之通聯紀錄一份在卷可證（見九十七年度
    警聲搜字第一三一三號卷第四六頁），惟案發當日被告係接
    獲丁○○吃宵夜之邀約，原係相約臺北市東湖地區，途中丁○○又以電話指示被告至東湖搭載另一名友人蔡家彰一同前
    往浪漫一生西餐廳吃宵夜，而後丁○○告知請被告先行離開
    ，被告離開餐廳時並致電丁○○告知其要離開等情，為被告
    供承在卷，參以前開丁○○所證述之情節，被告與丁○○於
    上開時段有多通通聯紀錄，自屬當然，惟仍難以上開通聯紀
    錄，即認被告有參與丁○○、丙○○等人之妨害自由犯行。
(五)綜上各節，公訴人所提出之證據，容或存有合理之懷疑，而
    無從證明被告有共犯刑法第三百零二條第一項剝奪行動自由
    之犯行；此外，復查無其他積極證據，足資證明被告有如公
    訴意旨所載之犯行，揆諸首揭規定及說明，本案既不能證明
    被告犯罪，即應為被告無罪判決之諭知，以免冤抑。
據上論斷，應依刑事訴訟法第三百零一條第一項，判決如主文。
本案經檢察官謝憲杰到庭執行職務。
中    華    民    國    99    年    8     月    17    日
                    刑事第九庭審判長法  官  林怡秀
                                    法  官  徐淑芬
                                    法  官  劉素如
上正本證明與原本無異。
如不服本判決應於收受送達後10日內向本院提出上訴書狀，並應
敘述具體理由；其未敘述上訴理由者，應於上訴期間屆滿後20日
內向本院補提理由書（均須按他造當事人之人數附繕本）「切勿
逕送上級法院」。
                                    書記官  陳育君
中    華    民    國    99    年    8     月    17    日

司法院資訊處製作；財團法人民間司法改革基金會備份。
